【裁判字號】    97,訴,388
【裁判日期】    971223
【裁判案由】    偽造有價證券
【裁判全文】
臺灣臺南地方法院刑事判決               97年度訴字第388號
公  訴  人  臺灣臺南地方法院檢察署檢察官
被      告  戊○○
指定辯護人  本院公設辯護人乙○○
上列被告因偽造有價證券案件，經檢察官提起公訴（96年度調偵
字第934號），本院判決如下：
    主  文
戊○○意圖供行使之用，而偽造有價證券，處有期徒刑壹年捌月
。緩刑肆年，緩刑期間付保護管束，並應於判決確定後貳年內，
向檢察官所指定之公益團體或社區提供壹佰小時之義務勞務。偽
造如附表二所示支票貳張沒收。
    事  實
一、戊○○於民國95年8月底至12月間，以自己及胞弟鄭楓信名
    義參加甲○○於95年8月20日招募之支票會共4會，該會分30
    期、每期均為新臺幣（下同）3萬元，採內標制，於每月20
    中午12時整準時開標，開標地點為台南市○區○○路171 號
    ，約定會員得標後，應於當月25日前按剩餘會期簽立足額支
    票予會首轉交予活會會員，且需於預填支票之發票日為25日
    、票面金額為30000元，支票發票之「年」、「月」欄則授
    權持有支票之活會會員日後得標時逕予填載及提示，用以支
    付死會會員之後應繳付之會款。甲○○為會首故取得95年8
    月20日第1會之合會金、會員丙○○則於95年10月20日標得
    第3會之合會金，戊○○於該合會進行至第7會前因尚有2會
    活會，故持有甲○○、丙○○上開得標後所開立如附表一、
    二所示支票各2張（按發票日之年、月均為空白）。嗣該合
    會96年2月20日進行之第7會係由戊○○得標，然因戊○○無
    法於約定期限內交付足額支票予甲○○，甲○○在未徵得戊○○同意下，片面廢標，改由第二高標之丙○○遞補得標，
    戊○○認其業已得標，有權利將手中持有之死會會員支票完
    成發票行為及提示，但其明知依該合會約定，僅得將手中持
    有甲○○、丙○○各1張支票完成發票行為及提示，剩餘持
    有之甲○○、丙○○各1張支票，未獲授權，不得完成發票
    行為及提示，詎其於96年2月底3月初某日，在不詳時、地依
    該合會之授權將甲○○、丙○○所簽發如附表一所示支票上
    之「年」、「月」欄分別填載為「95年10月」及「95年11月
    」而完成發票行為後，竟又意圖供行使之用，接續於甲○○
    、丙○○所簽發如附表編號二所示支票上之「年」、「月」
    欄分別填載為「95年12月」、「96年1月」而完成發票行為
    ，及於96年3月5日持向萬泰銀行永康分行提示，嗣僅附表一
    編號2所示之支票兌現，其餘3紙支票均因存款不足而遭退票
    。
二、案經告訴人甲○○訴由臺灣臺南地方法院檢察署檢察官偵查
    起訴。
    理  由
一、訊據被告戊○○固不否認參加告訴人甲○○召集之上開合會
    ，而持有如附表1、2所示之4紙支票，且已將4紙支票完成發
    票行為，於96年3月5日持向萬泰銀行永康分行提示，其中附
    表1編號2之支票兌現，其餘3紙支票均因存款不足而退票等
    事實，惟否認有何偽造有價證券之行為，辯稱：伊在第7會
    得標，有權利將支票完成發票行為及提示，且因為告訴人將
    手中持有伊及伊父親的支票都提示，伊才會將4張支票都提
    示云云。然查：
  (一)證人甲○○召集之上開合會，係支票會，採內標制，每會3
    萬元，約定會員得標後應按剩餘合會期數預先開立足額之支
    票，支票上僅記載發票日為「25日」、金額3萬元，並蓋上
    發票人之印文，支票發票日之「年」、「月」則授權持有支
    票之活會會員日後得標時逕予填載及提示，並於當日25日前
    將支票交予會首，再由會首向活會會員收取會錢之同時，分
    別交付得標人開立之支票予活會會員，活會會員日後得標，
    尚屬活會會員之會款仍由會首以相同方式收取會款及交付得
    標人預先開立之支票，死會會員之會款則由得標人逕將手中
    持有死會會員之支票填載發票日之年、月後提示。本件被告
    以自己及鄭楓信名義參加該支票會，共計4會，第1會由會首
    甲○○得標，第3會由會員丙○○得標，被告因此執有二人
    簽發之支票各4張，又因第4會及第6會係被告得標，被告已
    依據該合會之運作，先後提示甲○○、丙○○各2張支票，
    故該合會進行至第7會前，被告尚有2會活會而執有證人甲○○、丙○○所簽發如附表1、2所示之4紙支票（按支票上均
    蓋有發票人之印文，並填載發票日為「25日」及金額「3000
    0元」，發票日之年、月原為空白）等情節，業據被告供述
    明確（參見本院卷第40頁筆錄），復經證人甲○○、丙○○
    證述詳實（參見本院卷97年12月9日審判筆錄），並有互助
    會單1紙（參見96年度他字第1534號卷第20頁）附卷可參，
    上揭事實，應堪認定。
  (二)又該合會之第7會於96年2月20日開標，係由被告得標，但因
    被告無法於當月25日前開立足額支票予證人甲○○，希望能
    讓其展延數日，惟證人甲○○表示不同意，要另行開標，被
    告乃於96年2月底3月初之某日，將4紙支票接續填載發票日
    之年、月為「95年10月」、「95年11月」、「95年12月」、
    「96年1月」而完成發票行為，並於96年3月5日持向萬泰銀
    行永康分行提示，惟僅證人丙○○所簽發如附表1編號2所示
    支票有兌現，其餘證人甲○○簽發之2紙支票及丙○○票簽
    發之另紙支票均因存款不足而退票等情節，亦為被告及證人
    甲○○、丙○○所不爭執之事實，復有支票影本（參見本院
    卷第25及32頁）、退票通知單（參見96年度他字第1534 號
    卷第8頁、本院卷第82頁）、萬泰銀行永康分行97年4月23
    日及5月12日函文（本院卷第31、32、52頁）可資佐證，上
    揭事實，亦堪認定。
  (三)由上開認定之事實可知，被告因合會關係而執有證人甲○○
    、丙○○所簽發如附表一、二所示4紙支票，但其是否有權
    於第7會開標後將4紙支票均填載發票日之年、月，並向銀行
    提示，與其是否為該合會第7會得標人，及得標後已獲授權
    完成發票行為之範圍為何有關。經查：
  1.上開合會之第7會於96年2月20日開標後，係由被告得標乙節
    ，業經被告供述明確，證人甲○○雖不否認被告得標之情，
    然證稱：因為被告說無法在約定之期限即96年2月25日前，
    提出足夠的支票，所以已經廢標，經過重新開標，改由證人
    丙○○得標等語（參見本院97年12月9日審理筆錄）。惟證
    人丙○○卻證稱：（問：互助會在第七會時，是否由你得標
    ？）是被告得標，後來會首說被告沒有支票給他，不讓他收
    ，所以讓給我收，我是第二標。（問：你們是否有重新開標
    ？）沒有重新開標，被告最高，我第二，因為被告沒有拿出
    支票，所以會首就要給我。會首有問其他的人是否要重新開
    標，但其他的人不願意。（問：何時會首告訴你第七標改由
    你得標？）會首是向被告收不到支票，才告訴我由我得標。
    會首說被告沒有開票出來，不能把現金先給被告。時間已久
    ，是在25日之後，但我不記得了等語（參見本院97年12月9
    日審理筆錄），顯否認該第7會有重新開標之情。茲以證人
    丙○○單純為會員，與被告或證人甲○○均無特別利害關係
    ，並無隱匿事實，虛偽陳述之必要。反觀證人甲○○為會首
    ，該合會至第7標開標前，除會首及丙○○各得標1次外，其
    餘均為被告及其親友得標，本次再由被告得標，證人甲○○
    為求分散風險，極有可能藉被告無法於期限內提出足額支票
    之故，片面廢標，是其證稱第7標已重新開標，係為合理化
    其片面廢標之行為，再參照本件合會之標單上，亦未記載會
    員得標後逾期未交付支票時，會首有權逕行廢標及重新開標
    之約定，證人甲○○顯無片面廢標之權利。因此，證人丙○○證述該合會第7標並未重新開標，係證人甲○○片面決定
    改由證人丙○○得標之情，應屬可信。
  2.本件證人甲○○既無權限片面廢標，且該合會第7會宣告由
    被告得標後，亦未有重新開標之情，則被告基於得標人身分
    ，依據該合會運作模式，自有權利將手中執有之證人甲○○
    、丙○○二人所簽發支票各1張完成發票行為及提示。但被
    告竟將手中持有證人甲○○及丙○○各2張支票均完成發票
    行為及提示，顯與該合會運作模式不符。且被告亦自述：即
    使我第7會得標，也只能提示甲○○、丙○○支票各1張等語
    （參見本院卷第40頁筆錄）；（問：依照互助會之運作，你
    是否有權利提示該4張支票）因為我覺得我第7會有得標，可
    以提示兩張，另外兩張沒有權利提示等語（參見本院卷第
    109 頁筆錄）。及經本院訊問為何仍將甲○○、丙○○支票
    全部提示？被告答稱：因為對方先提示伊的票據，才會將支
    票全部提示等語（同上筆錄第111頁）。可見，被告明知第7
    會由其得標，但僅能將證人甲○○及丙○○簽發之支票各1
    張填載發票年、月及提示，其因證人甲○○另提示伊個人及
    父親鄭中泰簽發之支票，一時氣憤，始將手中執有之證人甲○○、丙○○各2張支票均填載發票之年月及提示。因此，
    被告將手中執有證人甲○○、丙○○所簽發各2張支票均完
    成發票行為時，就其中證人甲○○、丙○○所簽發各1張支
    票部分，已越該合會權限範圍之事實甚為明確。
  3.茲由附表一、二所載之4紙支票發票日期，分別為「95年10
    月」、「95年11月」、「95年12月」、「96年1月」，顯然
    被告填載該4紙支票之發票年、月時，時間上已有先後之區
    別之意，且依上開日期予以編排，發票人依序為甲○○、丙○○、丙○○、甲○○，不似先將同一發票人之2張支票完
    成發票行為後，再將另一發票人之2張支票亦完成發票行為
    ，反而與該合會得標後，被告僅能先填載甲○○、丙○○所
    簽發之支票各1張，剩餘證人甲○○及丙○○所簽發之支票
    各1張，應於日後再行得標時始分別填載提示情形較為相符
    。雖被告供稱：該合會並沒有約定要填寫哪個月份，伊在寫
    甲○○、丙○○簽發之支票上填載不同之年、月，並無特別
    原因，亦無將日期在前者充當第7會之意思云云（參見本院
    卷第110頁）。但依上開4張支票客觀記載情形觀之，果被告
    並無刻意讓何者票據先完成發票行為之意思，其大可將4 張
    支票發票日填載為同一日，且將同一發票人之2張票據先填
    載完成，再填載另一發票人之2張票據，又何需大費周章按
    月填載不同之發票日期及以甲○○、丙○○、丙○○、甲○○之順序來填載票據，是其所述，與客觀事實不符，不足採
    信。被告明知其得標後，僅能填載證人甲○○及丙○○簽發
    之支票各1張，對照被告實際填載該4紙支票之發票日期與順
    序，顯然有將日期在先之2張支票即附表一所示2紙支票充當
    有權完成發票行為之支票，日期在後之2張支票即附表二所
    示2紙支票充當未獲授權仍予完成發票行為之票據之情。參
    以該4紙支票提示結果，證人甲○○未讓其簽發之2張支票兌
    現，證人丙○○卻讓發票日期及票據號碼均在前之附表一編
    號2所示支票兌現，另紙發票日期及票據號碼均在後之附表
    二編號2所示支票任其退票，不獲兌現，可見，證人丙○○
    亦是認該發票日期及支票號碼均在前之支票，屬於被告得標
    後有權填載發票日之年、月而提示之支票，乃讓該支票兌現
    ，另紙發票日期及支票號碼均在後之支票，被告無權完成發
    票行為及提示，故意讓該紙支票退票。因此，被告得標後，
    既已依合會之運作，將附表一所示證人甲○○及丙○○簽發
    支票各1張，填載發票之年、月而完成發票行為及提示，竟
    逾越合法授權之範圍，接續將附表二所示2紙支票亦接續填
    載發票日之年、月及提示，其逾越授權範圍之行為，已該當
    偽造有價證券之犯行無訛。
  4.至被告之辯護人另辯稱：會首甲○○於該合會需負責4會，
    丙○○有2會，被告得標後，既使提示該4紙支票，會首甲○○仍應給付被告2會，又因會首宣告止會，被告不可能於下
    一次得標及提示票據，才將4張支票均完成發票行為及提示
    ，未逾權利之行使云云。但據證人甲○○證稱：被告本來有
    9 會，除了他自己以外，其餘找人頭，後來無法負擔，我幫
    被告處理3會，我另外找朋友吃下，所以我只有1會等語，顯
    已否認有4會之情。且依卷附會單之記載，會首甲○○亦僅
    有1會。甚至由被告供稱：其於第4會及第6會得標，故已提
    示證人甲○○及丙○○之支票各2張，手中尚剩下2人支票各
    2張等語觀之，被告先前得標時，證人甲○○因僅有1會，僅
    交付個人支票4張予被告，被告則於每次得標，提示證人甲○○之支票1張，並非被告上述之4張。況依辯護人答辯狀所
    載，證人甲○○另應負擔之3會為活會，證人丙○○尚有1會
    活會，則以活會會員應繳納之會款需扣除利息而言，被告亦
    無權要求二人繳交死會會員之會款3萬元而提示另外2張支票
    。被告上開辯解，顯為合理化其無權完成發票及提示之行為
    ，與實情均不相符，不足採信。至該合會於第7標後固已止
    會，但據被告於偵查中供稱：是提示支票的事情先發生，他
    才宣布止會等語（參見96年度他字第1534號卷第64頁）。嗣
    於本院審理時亦坦承其提示票據時（即96年3月5日）第8會
    尚未開標，僅有權利提示2張支票（即證人甲○○及丙○○
    各1張）等情（參見本院卷109頁）。顯見，被告將4紙支票
    完成發票行為及提示時，該支票會尚未止會，被告自無可能
    預知合會將止會，為免日後不易受償，而先行提示剩餘2張
    票據。被告就此所辯，亦不足採。
三、綜上事證之調查，被告雖於第7會得標，但其明知僅能將先
    填載完成發票行為之附表一所示2紙提示，無權將附表二所
    載2紙支票併予填載發票年、月及提示，仍逾越授權範圍，
    逕將附表二所示2紙支票完成發票行為及提示，業已該當偽
    造有價證券之行為無疑，本件事證明確，應依法論科。
四、核被告所為，係犯刑法第201條第1項之偽造有價證券罪。被
    告偽造有價證券後持以行使，其行使之低度行為為偽造之高
    度行為所吸收，不另論罪。查被告所犯偽造有價證券罪之法
    定最低本刑為3年以上有期徒刑，但由被告犯罪之動機，係
    受證人甲○○亦提示其所簽發支票，導致個人信用不佳之刺
    激，惡性尚非重大，且其偽造支票張數僅2張，總金額亦僅6
    萬元，並非鉅額，再者其完成發票行為及提示後，即為發票
    人發覺而未讓其偽造之有價證券兌現，被告實際上亦未獲取
    任何款項，本院認情輕法重，堪予憫恕，雖宣告法定最低度
    之刑，猶嫌過重，援引刑法第59條規定減輕其刑。另審酌被
    告因一時衝動而觸法，但其犯罪手段平和、犯罪所生之危害
    非大，及其平日之品行、智識程度、犯後態度等一切情狀，
    量處如主文所示之刑。及被告前未曾因故意犯罪受有期徒刑
    以上刑之宣告，有臺灣高等法院被告全國前案紀錄表一份附
    卷可按，其因一時失慮，觸犯刑責，且無犯罪之所得，經此
    次偵、審教訓，當知所警惕，信無再犯之虞，本院認所宣告
    之刑以暫不執行為適當，併諭知緩刑4年，以啟自新。又為
    使被告於緩刑期內受充分之教化與輔導，預防其再度犯罪，
    確實達成緩刑之目的，並宣告於緩刑期內併付保護管束，及
    於指定期間內依執行檢察官之命令，向指定之公益團體或社
    區提供100小時之義務勞務。末查本件被告犯罪時間雖在96
    年4月24日以前，惟其所犯罪名經宣告之刑已逾有期徒刑1年
    6月，依中華民國96年罪犯減刑條例第3條第1項規定不在減
    刑之列，併予敘明。
五、按偽造之有價證券，不問屬於犯人與否，應予沒收，此有刑
    法第205條可資參照。依本院上開調查，附表二所示2紙支票
    係被告所偽造，應依上開規定宣告沒收。
六、另移送併辦意旨（即97偵續字第37號）略以：被告除上開偽
    造有價證券之行為外，尚接續將附表一所示2紙支票亦填載
    發票日之年、月而完成發票行為，與上開偽造有價證券之犯
    行有接續犯關係，為包括一罪，故就被告填載附表一所示2
    紙支票之行為，移送本院併辦。惟經本院上開調查之結果，
    被告將附表二所示2紙支票填載發票日之年、月之發票行為
    ，係逾越授權範圍，該當偽造有價證券之行為，但被告將附
    表一所示2紙支票亦填載發票日之年、月而為之發票行為，
    係因其為該合會第7會得標人緣故，主觀上並無任何不法意
    圖，客觀上亦為權利之合法正當行使，尚無不法可言，因此
    ，該移送併辦部分與本件並無包括上一罪之關係，無從併予
    審理，應退回檢察官另為適宜之處理。
七、據上論斷，應依刑事訴訟法第299條第1項前段，刑法第201
    條第1項、第205條、第59條、第74條第1項1款、第2項第5款
    、第93條第1項，判決如主文。
本案經檢察官丁○○到庭執行職務。
中    華    民    國    97    年    12    月    23    日
                  刑事第八庭    審判長法  官  洪士傑
                                      法  官  周紹武
                                      法  官  許蕙蘭
以上正本證明與原本無異。
如不服本判決應於收受本判後10日內向本院提出上訴書狀，並應
敘述具體理由。其未敘述上訴理由者，應於上訴期間屆滿後20日
內向本院補提理由書狀（均須按他造當事人之人數附繕本）「切
勿逕送上級法院」。
                                書記官  郭勝華
中    華    民    國    97    年    12    月    30    日
附表一
┌─┬────┬────┬───┬────┬────┬──┐
│編│支票號碼│付款人  │發票人│填具票載│提示日期│備註│
│號│        │        │      │日期    │        │    │
├─┼────┼────┼───┼────┼────┼──┤
│1 │0000000 │陽信銀行│甲○○│95年10月│96年3月5│退票│
│  │        │健康分行│      │25日    │日      │    │
├─┼────┼────┼───┼────┼────┼──┤
│2 │0000000 │臺灣中小│丙○○│95年11月│96年3月5│兌現│
│  │        │企銀永康│      │25日    │日      │    │
│  │        │分行    │      │        │        │    │
└─┴────┴────┴───┴────┴────┴──┘
附表二
┌─┬────┬────┬───┬────┬────┬──┐
│編│支票號碼│付款人  │發票人│填具票載│提示日期│備註│
│號│        │        │      │日期    │        │    │
├─┼────┼────┼───┼────┼────┼──┤
│1 │0000000 │陽信銀行│甲○○│96年1月 │96年3月5│退票│
│  │        │健康分行│      │25 日   │日      │    │
├─┼────┼────┼───┼────┼────┼──┤
│2 │0000000 │臺灣中小│丙○○│95年12月│96年3月5│退票│
│  │        │企銀永康│      │25日 (原│日      │    │
│  │        │分行    │      │起訴書誤│        │    │
│  │        │        │      │載為95年│        │    │
│  │        │        │      │11月25日│        │    │
│  │        │        │      │)       │        │    │
└─┴────┴────┴───┴────┴────┴──┘
附錄本案論罪科刑法條：
刑法第二百零一條
意圖供行使之用，而偽造、變造公債票、公司股票或其他有價證
券者，處三年以上十年以下有期徒刑，得併科三千元以下罰金。


司法院資訊處製作；財團法人民間司法改革基金會備份。
